臺灣高等法院臺南分院民事判決　　　　　96年度上易字第30號
上　訴　人　丁○○
被 上訴 人　甲○○
　　　　　　丙○○
兼上列一人
訴訟代理人　乙○○　　住台南縣永康市○○路661巷104號
上列當事人間請求履行契約事件，上訴人對於中華民國95年11月
10日臺灣臺南地方法院95年度訴字第1343號第一審判決提起上訴
，本院於96年2月13日言詞辯論終結，判決如下：
    主  文
上訴駁回。
第二審訴訟費用由上訴人負擔。
    事  實
甲、上訴人方面：
一、聲明：(一)原判決廢棄。(二)被上訴人應將坐落台南市○區○○
    段466地號、面積70平方公尺、應有部分各3分之1土地，同
    意上訴人出售與第三人，並應出具授權書、印鑑證明、所有
    權狀等文件，協同上訴人辦理所有權移轉登記與買受人。
    (三)第一、二審訴訟費用均由被上訴人負擔。
二、陳述：除與原判決記載相同者，茲予以引用外，補稱：
  (一)兩造係父子關係，被上訴人於民國（下同）86年6月10日與
    上訴人訂立和解書，被上訴人三人同意將其等共有坐落台南
    市○區○○段466地號及門牌台南市○○街112巷96弄35號房
    屋交予上訴人作養老之用，將來系爭土地買賣同意全權由上
    訴人處理，被上訴人不得干涉。
  (二)然訂約迄今已有9年之久，被上訴人均未同意上訴人出售，
    而該房屋係平房，年久失修，早已殘破不堪，下雨更是到處
    漏水，實已無法居住，最近有人願意承買，上訴人準備將其
    出售，另購一間公寓安居，免再受漏水之苦，詎被上訴人竟
    反悔不於授權書上蓋章，不提出所有權狀、出具印鑑證明，
    致上訴人無法出售，顯有違反和解書之約定。上訴人依和解
    書之約定，依履行契約之法律關係提起本訴訟，於法並無不
    合。
  (三)系爭房屋及土地係上訴人與妻吳碧英結婚後，婚姻關係存續
    中所購買，妻子吳碧英任家庭管理，其並無工作收入，土地
    價款均係上訴人由微薄薪水中省吃儉用慢慢支付，雖登記於
    妻子名下，其實係上訴人多年努力所購買，而於其上搭竹材
    房屋用以棲身，妻子死亡後，由被上訴人3人共同繼承，但
    房屋及土地卻是上訴人一手購買搭建，乃不爭之事實，此為
    被上訴人於86年6月10日立和解書，同意由上訴人居住，上
    訴人如欲出售時，應同意上訴人出售之原因。
  (四)又95年4月28日調解筆錄案由為扶養尊親屬事件，盼子善盡
    照顧義務，致生糾紛。實乃純粹扶養問題，無關系爭土地之
    產權，上訴人拋棄部份僅為被上訴人應每月給付上訴人5,00
    0元，何況有關被上訴人應於95年6月30日前出資為上訴人承
    租房子部份，迄今仍未履行，且本調解筆錄並未依法送請法
    院審核，被上訴人主張上訴人已拋棄86年6月10日所訂立之
    和解書，不得再為請求云云，實非有據。
  (五)被上訴人於原審答辯狀一方面主張已另案成立和解，上訴人
    不得再依和解書要求出售系爭土地，另一方面又依民法第40
    8條第1項之規定撤銷贈與，實乃相互矛盾之事，蓋撤銷贈與
    以原來之契約有效成立為前提要件，且就本件和解書之內容
    及系爭土地之買賣經過觀之，本件和解書之真意，究竟為上
    訴人取回系爭土地之原所有權或贈與，並不十分明確，且該
    不動產於書立和解書後，即交付上訴人使用迄今，從未間斷
    ，被上訴人以答辯狀兼為撤銷贈與之意思表示，於法無據，
    不生效力。
  (六)原審根據證人即擔任系爭調解委員會之調解委員王振福之證
    言，認定上訴人聲請調解之主要目的，係請求被上訴人依系
    爭和解書之約定內容同意其將系爭土地出售，以所得款項用
    以購買新屋供自己居住，嗣於95年4月28日經王振福調解後
    ，兩造調解成立，惟查證人之證言，與上訴人申請調解時案
    由為扶養尊親屬事件不符，且申請之調解內容為申請人年邁
    無法自力更生，盼子善盡照顧義務等語，並未提及和解書之
    事，且上訴人原來擁有系爭房地出賣之權，焉有拋棄之理，
    而該調解書亦僅記載：「聲請人願就本件之請求權拋棄」，
    原判決對以上各節均未斟酌，遽予為上訴人敗訴之判決，實
    有違誤等語。
三、證據：援用原審所提出之證據方法。
乙、被上訴人方面：
一、聲明：(一)上訴駁回。(二)第二審訴訟費用由上訴人負擔。
二、陳述：除與原判決記載相同者，茲予以引用外，補稱：
  (一)上訴人在外亂交女人，於家祖母在世之際，上訴人不敢造次
    ，惟於家祖母過世之後，其即開始吵鬧，擬將系爭房地出售
    ，惟被上訴人曾經為其覓妥另一適當之養老居所，然因其嗣
    後不同意搬離，此事實曾經委由里長出面協調，然仍無結果
    。
  (二)上訴人所主張之和解書，於經調解之後已然失效。
  (三)關於系爭房地之出售事實，宜由被上訴人負責出售，俟出售
    後被上訴人將委託具公信力之機構妥善管理出售款項，作為
    上訴人養老之用，且上訴人曾經出具乙紙不合情理之切結書
    予其同居人，併請審酌等語。
三、證據：除援用原審所提出之證據方法外，補提切結書影本乙
    紙。
    理  由
一、上訴人起訴主張：兩造於86年6月10日訂立和解書，被上訴
    人同意將其等共有坐落臺南市○區○○段466地號、面積70
    平方公尺之土地（下稱系爭土地）及其上建物門牌號碼臺南
    市○○街112巷96弄35號房屋獻給上訴人為養老之用，將來
    系爭土地買賣全權由上訴人處理，被上訴人不得干涉。又訂
    約迄今已有9年，被上訴人均未同意上訴人出售，而該房屋
    係平房，年久失修，殘破日甚，遇雨更係到處漏水，已無法
    居住，現有人願買受該房屋及基地，詎被上訴人竟不於授權
    書上簽名蓋章，不提出所有權狀，且亦不出具印鑑證明，致
    上訴人無法出售，一再延宕。依系爭和解書之約定，被上訴
    人應將系爭土地獻給上訴人，做為養老之用，系爭土地買賣
    由上訴人全權處理，被上訴人不得干涉，茲上訴人欲出售系
    爭土地，被上訴人卻不出具相關證件，以辦理所有權移轉登
    記予買受人，顯屬違反系爭和解書之約定，因本於兩造86年
    6月10日和解書之約定，求為判決如上訴之聲明（原審判決
    駁回上訴人在原審之訴）。
二、被上訴人則以：兩造已另於95年4月28日在臺南縣永康市調
    解委員會調解成立，上訴人不得再依系爭和解書要求出售系
    爭土地，且上訴人願就本案之請求權拋棄，因此上訴人既然
    同意由被上訴人租屋供其居住，且亦提供金錢為生活之用，
    是上訴人顯然無再行售地以籌措生活費用之必要。況上訴人
    亦同意，其聲請之其餘請求權拋棄，故系爭和解書之約定事
    項，已不得再為請求。且被上訴人並以答辯狀之送達為撤銷
    贈與系爭土地之意思表示，贈與之意思表示既經撤銷，則上
    訴人請求依約履行移轉之相關程序，已失法律依據，從而，
    本件上訴人再依系爭和解書之約定請求，自無理由等語，資
    為抗辯。
三、查兩造於86年6月10日簽訂和解書，第一條約定：「一乙、
    丙、丁三方（即被上訴人）協議願將坐落臺南市○○街112
    巷96弄5號，北區○○段466地號70平方公尺之地，願獻給父
    親（甲方）（即上訴人）做養活之用，將來此筆土地買賣全
    權由甲方處理，乙、丙、丁三方不得干涉。」、第4條約定
    ：「四本土地（即系爭土地）如有過戶或買賣事宜，甲方必
    須負責將5分之1給予方端笑女士（即指上訴人之母、被上訴
    人之祖母），而乙、丙、丁三方始同意辦理過戶等事宜，否
    則乙、丙、丁三方拒而不辦，甲方不得異議。」等情；兩造
    嗣於95年4月28日又經臺南縣永康市調解委員會調解成立，
    並經該調解委員會製作95年民調字第0191號調解筆錄，該調
    解筆錄載稱：「上當事人間扶養尊親屬事件，於民國95年4
    月28日14時在臺南縣永康市調解委員會經本會調解結果，內
    容如下：兩造係父子關係，現因聲請人（即上訴人）年邁無
    法自立更生，現住之房屋不堪居住，盼子善盡照顧義務，致
    生糾紛，茲調解成立條件如下：一對造三人（即被上訴人）
    同意給付聲請人生活費用，自95年6月5日起，每逢雙月份5
    日，每人各給付5,000元整，95年6月30日前為聲請人承租居
    住房屋，每月房租由對造三人平均給付。二聲請人願就本案
    之請求權拋棄。」等情，以上事實為兩造所不爭執，復有上
    開和解書、調解筆錄等影本各一份及臺南縣永康市公所95年
    10月25日所民政字第0950038837號函檢送之聲請調解書、調
    解事件處理單、原法院新市簡易庭核定函暨該調解書影本等
    件附原審卷可稽（見原審卷第5、6、42頁、第56頁至第62頁
    ）。
四、經查：
  (一)證人即擔任兩造調解時之調解委員王振福於原審證稱：「（
    本件原告提出調解時，兩造的糾紛為何？）原告提出系爭和
    解書說要出售糾紛的土地即坐落臺南市○區○○段466地號
    的土地，原告說土地上面的房屋太老舊不能居住，說要將土
    地出售買一間新的房子。在調解過程中，因為系爭土地價值
    不高，出售之後也不足以購買新的房子，我告訴原告如果這
    樣子就要被告三人共同出資才足夠買房子，不如先由被告三
    人出資讓原告承租房子居住。後來雙方有達成共識，所以才
    在調解書載稱被告三人要付生活費給原告，並且要共同承租
    房子讓原告居住。」、「（原告在調解時提出調解書是否明
    確請求被告三人出售土地？）原告提出調解書聲請調解主要
    是要被告三人依照和解書的內容讓原告賣系爭土地後買新的
    房子居住，因為原告現居住的房子太老舊不能居住。當時調
    解的氣氛很好，當天下午三點多調解，四點多就結束。」、
    「（調解書第二項載稱聲請人願就本案之請求權拋棄，所指
    請求權是指什麼？）就是原告所提和解書載稱的其他請求權
    拋棄，雙方的權利義務要以新成立的調解書內容為依據。」
    、「（調解書調解成立條件如下前所載的調解事由，為何沒
    有提到原告所提的和解書即出賣系爭土地，而僅載稱原告年
    邁無法自力更生，現居住房屋不堪居住，盼子善盡照顧義務
    致生紛爭？）當時漏未記載，一般像本案的情形，因為原告
    提出系爭和解書來調解，我們在調解筆錄第二項記載本案之
    請求權拋棄，雙方的權利義務關係當然以新成立的調解筆錄
    為主，原告原來和解書的權利就已經拋棄了。」等語（見原
    審卷第49頁、第50頁）。
  (二)依上開證人王振福證述內容可知，上訴人聲請系爭調解之主
    要目的，係請求被上訴人依和解書之約定內容，同意其將系
    爭土地出售，欲以所得款項，用以購置新屋供己居住，並提
    出系爭和解書為其聲請調解之依據。嗣於95年4月28日經證
    人王振福調解後，兩造成立調解，重新約定條件，業如上述
    ，上訴人並就原和解成立之其他請求拋棄。此從上訴人復於
    95年10月13日原審行言詞辯論時承認：「當時調解的目的是
    要調解出售系爭土地購買新屋子的事情沒錯。調解之後被告
    也有依照調解書內容每月給付生活費給我。」等語明確（原
    審卷第51頁）。益證證人王振福上述證言，應屬可信。是兩
    造於永康市調解委員會所成立調解內容第二項「聲請人願就
    本案之請求權拋棄。」，自係指原和解書所記載之同意由上
    訴人全權處理出售系爭土地一事而言。否則，何必約定被上
    訴人應為上訴人承租房屋供其居住、房租則由被上訴人共同
    負擔等情？從而，上訴人主張調解目的僅係為請求被上訴人
    盡扶養義務而已，並不涉及土地出售之事，顯無可採。
五、又兩造於永康市調解委員會所成立之調解書業經原法院新市
    簡易庭核定在案，有該庭95年5月16日南院慧民法95新家核1
    5字第1473號函及其調解書等影本附於原審卷足參，上訴人
    指稱該調解書未經法院核定通過，顯有誤解，且此亦不影響
    兩造所成立調解之效力；其次，上開調解既已有效成立，上
    訴人並已拋棄其依原先和解契約約定之「得全權出售系爭土
    地之權利」，有如前述，則被上訴人是否另行撤銷先前兩造
    因和解契約所成立之「贈與」關係，於兩造間已不生影響。
    上訴人稱被上訴人於原審一方面主張已另案成立和解，上訴
    人不得再依原和解書要求出售系爭土地，另一方面又依民法
    第408條第1項之規定撤銷贈與，實乃相互矛盾，縱然屬實，
    亦非可據為其有利之認定。再者，被上訴人主張：兩造調解
    成立後，彼等已另行為上訴人覓妥安居之處所，惟事後上訴
    人均不願搬離原處所，雖經里長出面協調亦無結果等語，即
    上訴人亦稱其認要另外租屋居住不如將系爭土地出售，以換
    屋方式取得居所較為可行等語（見本院準備程序筆錄）。是
    本件於調解成立後，被上訴人並非未曾履行其代為租屋之義
    務甚明。上訴人之主張均非可採。
六、綜上所述，上訴人主張依兩造於86年6月10日訂立和解書，
    被上訴人同意將其等共有坐落臺南市○區○○段466地號、
    面積70平方公尺之土地及其上建物門牌號碼臺南市○○街11
    2巷96弄35號房屋供給上訴人作為養老之用，將來系爭土地
    買賣全權由上訴人處理，被上訴人不得干涉，固屬實情。惟
    嗣兩造另於95年4月28日在臺南縣永康市調解委員會調解成
    立，上訴人同意由被上訴人租屋供其居住，且亦提供金錢為
    其生活之用，而拋棄其得全權出售系爭土地之權利，是上訴
    人自不得再依和解契約要求出售系爭土地。從而，上訴人本
    於上開和解契約請求被上訴人應將坐落台南市○區○○段46
    6地號、面積70平方公尺、應有部分各三分之一土地，同意
    上訴人出售與第三人，並應出具授權書、印鑑證明、所有權
    狀等文件，協同上訴人辦理所有權移轉登記與買受人，為無
    理由，不應准許。原審為上訴人敗訴之判決，經核並無違誤
    。上訴意旨指摘原判決不當，求予廢棄改判，為無理由，應
    予駁回。
七、本件事證已臻明確，兩造其餘攻擊防禦方法，與判決結果不
    生影響，爰不再逐一論述，併此敘明。
八、據上論結，本件上訴為無理由，依民事訴訟法第449條第1項
    、第78條，判決如主文。
中　　華　　民　　國　　96　　年　　2　　月　　27 　　日
　　　　　　　　　民事 第三庭   　審判長法　官　陳光秀
　　　　　　　　　　　　　　　　        法　官  曾平杉
　　　　　　　　　　　　　　　　        法　官  莊俊華
上為正本係照原本作成。
不得上訴。
中　　華　　民　　國　　96　　年　　2　　月　　27 　　日
                                        書記官  蕭奎璋
